臺灣臺北地方法院民事判決　　　　　　　　　　　　九十二年度簡上字第三七三號
　　上　訴　人　甲○○
　　　　　　　　丁○○
　　共　　　同
　　訴訟代理人　牛湄湄律師
　　被上訴人　　丙○○
　兼訴訟代理人　乙○○
當事人間請求返還房屋等事件，上訴人對於中華民國九十二年五月十二日本院台北簡
易庭九十一年度北簡字第四九０九號第一審判決提起上訴，本院於九十三年九月九日
言詞辯論終結，判決如下：
    主      文
原判決所命上訴人應連帶給付之部分及該部分假執行宣告暨訴訟費用之裁判均廢棄。
右廢棄部分，被上訴人在第一審簡易之訴及假執行之聲請均駁回。
第一、二審訴訟費用由被上訴人負擔。
    事      實
甲、上訴人方面：
一、聲明：
（一）原判決不利於上訴人部分廢棄。
（二）右開廢棄部分，判決駁回被上訴人於原審之訴及假執行之聲請。
二、陳述：除與原審判決書所載者相同茲予引用外，補稱：
（一）出租人主觀上無回復原狀之意願，客觀上並已接收該等裝修改良之物並處分，
      已無回復原狀之請求權，更無藉以獲取不當利益之權利。本件被上訴人於民國
      九十一年七月廣告招租之際，即以「仁愛新生南路口寬巷幼稚園免頂讓170坪
      全新裝璜鄰公園頂級區」為廣告，對於幼稚園用途及全新裝璜為誘因，自此被
      上訴人顯已以該裝修裝璜為接收留用之意，其主觀上已無回復原狀之意願，並
      已客觀上將裝修自行留用之事實；而於九十一年八月二十日被上訴人並將系爭
      房屋連同裝修一併點交予新承租人彭玉嬌作為幼稚園使用，租期五年，而彭玉
      嬌交還房屋予被上訴人亦係以目前之現狀交還，是被上訴人實早已將該等裝修
      訴人而使用中，被上訴人又如何可能進行點交由上訴人進行回復原狀之義務？
      被上訴人又如何發生因回復原狀之工期租金損失之情形？
（二）經鈞院向信義房屋仲介股份有限公司所調閱之九十一年間該公司（台北東門店
      ）受乙○○等人委託出租（買賣）台北市大安區○○○路○段一一九巷十五號
      一樓之房屋之該委託案之資料中之買賣仲介專任委託書第三頁第拾貳約定，「
      甲方（即委託人：被上訴人）願意附贈買方設備如下：＃依固定物交屋（以手
      寫特別載入）」，由此已可證明被上訴人實早已將上訴人所裝修之固定裝璜，
      認定為自給所有物，並擬以之為處分作為出售房屋之標的內容，被上訴人實已
      接收上訴人所有裝修，而無意要求上訴人為任何回復原狀（如回復原狀其即無
      法享有裝修之加值利益），而今被上訴人一方面將上訴人之裝修接收為自己所
      有物而列為將處分之標的，享受該等裝修固定物為其不動產附著物之利益而為
      處分，另方面卻又要求上訴人給付回復原狀之費用，其用意無外圖既取得裝修
      利益又要求取得回復之金錢；然此二者被上訴人僅得主張一項，二者不能併存
      ，被上訴人既已自居為系爭裝修之不動產附著物之所有人，上訴人又如何對於
      非屬上訴人之所有物為回復原狀之行為。
（三）原審依據九十二年三月十四日中華民國建築技術學會所為九二鑑字第一五七號
      鑑定報告書所載為計算回復原狀費用之計算，然上開鑑定項目均以新品計價，
      惟被上訴人出租予上訴人之際，其所主張之原狀乃為當初其出租予丁○○之狀
      況，其自出租予丁○○計算至今已有相當之年限，縱有回復原狀之必要，亦應
      扣除折舊，否則豈不任由出租人取得以舊品易新品之利益。
三、證據：援用原審之立證方法，並提出照片兩張及一、二樓之平面圖影本為證。
乙、被上訴人方面：
一、聲明：駁回上訴。
二、陳述：除與原審判決書所載者相同茲予引用外，補稱：
（一）上訴人丁○○於租賃期間，確未有移動，仍保持原狀，僅於八十六年八月十三
      日徵得被上訴人同意改裝地下室之櫥櫃及地板，由於此部份對系爭房屋並無大
      礙，被上訴人乃同意租其屆滿交還房屋時，可不必回復原狀。
（二）上訴人對於回復工程費計費標準爭議完全是吹毛求疵，該原狀即是與上訴人丁
      ○○第一次簽訂租賃契約時所攝影的十張照片，不容上訴人以切結書並無法判
      斷原狀為由推卸責任。至於平面圖乃根據工務局留存之平面設計圖繪製，以便
      於計算。此外，對浴廁磁磚品牌、規格及用配件等品牌規格，因原切結書並未
      標註，乃以國產相關產品相關費用為主；至於天花板與燈具，切結書上雖無此
      部份，但依租賃契約第四條第五項約定，上訴人本應回復原狀。系爭房屋出租
      時雖無天花板但裝有燈具，後經上訴人改裝天花板，離去時僅拆除天花板但未
      拆除輕鋼架，並恢復原來的燈具，以致於無照明又凌亂不堪，因而被上訴人乃
      加予整修，此一經費當然應由被上訴人負擔。至於鑑定項目均以新品計價，應
      扣除折舊一節更為荒謬。如果不是上訴人要求改裝設施，被上訴人絕無請求回
      復原狀之理，況且改裝利益屬上訴人所得，被上訴人並無利益可言。因此，回
      復原狀當然用新品計價。
（三）依鑑定報告所依據之原狀，係參考現有地下樓為標準，蓋地下樓新建至今原封
      不動，其廁所衛浴設備，室內裝修建材，亦與一樓相同。而上訴人在原審提出
      之平面圖，係二至三樓之平面圖，非地下一樓及一樓之平面圖，當然不相符合
      。此外，所謂前院圍牆變更問題，因為上訴人拆除後用以新建之木材質料極差
      ，以致腐朽不堪，迨被上訴人出租第三人時，為不變現狀經修補後漆上紅色，
      只是顏色不同，並無變更圍牆。而所謂內牆係指廁所浴室部分，因為浴廁雖然
      在房屋內，但其牆有兩面：一面浴廁內貼有磁磚、一面卻須刷上水泥漆，所以
      內牆即指此部份。最後對工期計算，係皆以正常工期為計算標準，故應屬合理
      。
（四）上訴人自九十一年二月八日不依承租契約交屋離去，又不付回復原狀的義務後
      ，被上訴人不得不於九十一年七月二時日登報招租，同時，於九十年七月一日
      委託信義房屋仲介租賃，用途為住家、辦公、營業，又於八月一日聲請現場履
      勘以便招租，在在顯示並非於三、四月間即委託房屋仲介租售。另上訴人指稱
      被上訴人與訴外人信義房屋之委託書既以手寫載入「依固定物交屋」，可認被
      上訴人已將上訴人所裝修之固定裝潢認定為自己所有物，完全是扭曲事實。蓋
      被上訴人之所以作此表示，係照一般仲介慣例為避免交屋時發生爭議，此乃概
      括用語。因此上訴人故意將所謂固定物狹隘解稱為其所裝修未回復原狀之物，
      而不知被上訴人，因上訴人不履行契約所導致之損失，絕非上訴人為營業需要
      之改修品質粗糙物所可比擬。
三、證據：援用原審之立證方法，並提出租賃仲介專任委託書影本為證。
    理  由
一、被上訴人起訴主張於八十八年八月九日將所有坐落台北市○○○路○段一一九巷
    十五號一樓及地下室房屋出租予上訴人甲○○，並邀同上訴人丁○○為連帶保證
    人，訂立房屋租賃契約，約定自九十年十一月八日起，上訴人甲○○應給付每月
    租金新台幣（下同）十四萬八千元，詎上訴人自九十一年八月八日起竟達三個月
    未再支付租金，經被上訴人起訴後，上訴人甲○○始寄還鑰匙及租賃繳憑單，依
    約上訴人應給付遲延交屋之二十九萬六千元違約金、回復原狀費用五十一萬九千
    五百元、因回復原狀施工時間損失二十九萬六千元、提前終止契約（被上訴人誤
    為提前解約）違約金十四萬八千元及積欠之九十年十一月、十二月及九十一年一
    月房租計四十四萬四千元，總計一百七十萬三千五百元，並請求自九十年十一月
    八日起至清償日止，按年息百分之五計算之利息等語（被上訴人請求遲延交屋之
    違約金二十九萬六千元，業經原審判決敗訴，其就此部分復未提出上訴或附帶上
    訴，此部分業已確定，先予敘明）。
二、上訴人辯稱本件被上訴人於九十一年七月廣告招租之際，即以「仁愛新生南路口
    寬巷幼稚園免頂讓170坪全新裝璜鄰公園頂級區」為廣告，對於幼稚園用途及全
    新裝璜為誘因，被上訴人顯已以該裝修裝璜為接收留用之意，其主觀上已無回復
    原狀之意願，客觀上並已接收該等裝修改良之物並處分，已無回復原狀之請求權
    ；原審判決依據之鑑定報告所列數據，並非以被上訴人於原審所提出原狀照片為
    鑑定依據，其數據亦有不合等語。
三、兩造不爭執之事實：
（一）上訴人甲○○於八十八年八月九日向被上訴人承租系爭房屋，並邀同上訴人丁
      ○○為連帶保證人（依系爭租約第七條第三項約定），約定租期自八十八年八
      月九日起至九十一年八月八日止，租金第一、二年為每月十二萬元，第三年為
      每月十四萬八千元，並應於每月八日前繳納，上訴人甲○○並交付四十五萬元
      押租金。嗣上訴人甲○○自九十一年一月七日通知被上訴人系爭契約將提前於
      九十一年二月八日終止。
（二）上訴人甲○○提前終止契約，依租賃契約第七條第四項約定，上訴人甲○○應
      給付被上訴人一個月租金十四萬八千元作為違約金。
（三）上訴人甲○○並積欠九十年十一月至九十一年一月計三個月四十四萬四千元之
      租金未繳。
（四）上訴人甲○○曾為被上訴人代墊原應由被上訴人負擔之十五萬八千元所得稅。
四、經查，上訴人甲○○於九十年八月間固曾簽立切結書，內載「具結人甲○○立書
    切結保證返還承租之台北市○○○路○段一一九巷十五號（含地面層、地下層、
    地下二層編號一號停車位）房屋時，除依約恢復原狀外，承租期間拆除之圍牆、
    一樓客廳樓梯、主臥室之三件衛浴設備浴室、更衣室含55cm×160cm仿大理石洗
    臉台及鏡面、主臥室旁右側兩間三件式衛浴設備之浴室，上述包括砌牆隔間，皆
    需重建恢復原狀，且衛浴設備等配件，及牆面、地面磁磚等（出租人同意若有原
    配件保留未損壞可再使用），同意由出租人於國產相關產品內指定品牌及貨號，
    具結人決無異議．．．」等語，雖被上訴人於九十一年一月三十日曾以台北法院
    郵局服務處第六十八號存證信函通知上訴人甲○○應於九十一年二月八日前完成
    回復原狀返還房屋，惟上訴人甲○○所負之回復原狀義務係屬於契約之義務，而
    非損害賠償之回復原狀義務，此時即無民法第二百十四條「應回復原狀者，如經
    債權人定相當期限催告後，逾期不為回復時，債權人得請求以金錢賠償其損害」
    之適用，是被上訴人依契約之約定，僅得訴請上訴人甲○○為回復原狀之行為，
    若上訴人甲○○未依判決所定之內容回復原狀，亦僅生強制執行法第一百二十七
    條第一項「依執行名義，債務人應為一定行為而不為者，執行法院得以債務人之
    費用，命第三人代為履行」之問題，而不能當然地將其回復原狀之契約義務逕行
    轉換為金錢賠償，是被上訴人請求回復原狀費用五十一萬九千五百元，即屬無據
    。被上訴人另請求回復原狀施工時間損失二十九萬六千元等語，惟依兩造之契約
    約定，上訴人之義務即係回復原狀之行為，是無論上訴人是否有依約履行該回復
    原狀之義務時，必定會產生回復原狀之施工期間，故而此等回復原狀期間無法使
    用建物之不利益，應認係兩造於約定回復原狀之義務時即可得知，在此期間內無
    法出租或自住，既係兩造約定時可得預見發生之不利益，而非上訴人拒絕回復原
    狀時另行發生之不利益，被上訴人自不得以上訴人不履行其義務而請求之，是被
    上訴人請求回復原狀施工時間損失二十九萬六千元，亦屬無據。
五、按二人互負債務，而其給付種類相同，並均屆清償期者，各得以其債務，與他方
    之債務，互為抵銷，民法第三百三十四條定有明文。查上訴人甲○○於承租系爭
    房屋時，曾交付四十五萬元押租金予被上訴人，已如前述，兩造間之系爭租約既
    已終止，被上訴人即得請求上訴人返還押租金四十五萬元。本件被上訴人既有積
    欠上訴人甲○○十五萬八千元墊款及四十五萬元保證金，且均屆清償期，上訴人
    主張抵銷，自屬有據。
六、綜上所述，本件被上訴人得請求上訴人連帶給付者係提前終止契約之違約金十四
    萬八千元及積欠之三個月租金四十四萬四千元部分，合計為五十九萬二千元，然
    就上開六十萬八千元部分抵銷後，被上訴人已無得請求之金額。從而，被上訴人
    起訴請求上訴人給付一百七十萬三千五百元，及自九十年十一月八日起至清償日
    止，按年息百分之五計算之利息，為無理由，不應准許。其假執行之聲請亦失所
    附麗，應併予駁回。原審判命上訴人給付並為假執行之宣告，自有未洽。上訴意
    旨指摘原判決不當，求予廢棄改判，為有理由。自應由本院予以廢棄改判，如主
    文第二項所示。
七、因本案事證已臻明確，兩造其餘主張陳述及所提之證據，均毋庸再予審酌，附此
    敘明。
八、據上論結，本件上訴為有理由，依民事訴訟法第四百三十六條之一第三項、第四
    百五十條、第七十八條、第八十五條第一項前段判決如主文。
中　　　華　　　民　　　國　　九十三　　年　　　九　　　月　　二十七　　日
                    民事第六庭審判長法官  林惠瑜
                                    法官  李媛媛
                                    法官  郭美杏
正本係照原本作成
本判決不得上訴
中　　　華　　　民　　　國　　九十三　　年　　　九　　　月　　二十七　　日
                                          書記官    潘惠梅
